【裁判字號】    98,訴更一,113
【裁判日期】    990916
【裁判案由】    有關國防事務
【裁判全文】
臺北高等行政法院裁定
                                   98年度訴更一字第113號
                                   99年9 月2 日辯論終結
原      告  甲○○
被      告  國防部
代  表  人  乙○○○○○○住同上
訴訟代理人  己○○（兼送達代收人）
            戊○○
            丁○○          臺北士林郵政90061-34號信箱
上列當事人間有關國防事務事件，原告不服國防部中華民國96年
2 月15日96年決字第011 號訴願決定，提起行政訴訟，本院判決
後，原告提起上訴，經最高行政法院發回更為審理，本院裁定如
下：
    主      文
原告之訴駁回。
第一審及發回前上訴審訴訟費用均由原告負擔。
    理      由
一、本件被告代表人原為陳肇敏，訴訟中變更為高華柱，業據被
    告新任代表人高華柱提出承受訴訟狀聲明承受訴訟，核無不
    合，應予准許，合先敘明。
二、按「（第1 項）人民因中央或地方機關對其依法申請之案件
    ，於法令所定期間內應作為而不作為，認為其權利或法律上
    利益受損害者，經依訴願程序後，得向高等行政法院提起請
    求該機關應為行政處分或應為特定內容之行政處分之訴訟。
    （第2 項）人民因中央或地方機關對其依法申請之案件，予
    以駁回，認為其權利或法律上利益受違法損害者，經依訴願
    程序後，得向高等行政法院提起請求該機關應為行政處分或
    應為特定內容之行政處分之訴訟。」行政訴訟法第5 條定有
    明文。是依前揭規定可知，當事人提起課予義務訴訟，應先
    經合法訴願程序為前提，若未經合法訴願程序，遽行提起行
    政訴訟，即屬不備起訴要件，應依同法第107 條第1 項第10
    款規定，以裁定駁回之。
三、緣原告自陳其原係被告所屬軍事情報局第五處○○工作站站
    長，民國（下同）80年退伍後，82年間奉派至大陸地區擔任
    營救被俘人員任務，於89年間遭中共逮捕拘禁，因向國防部
    軍事情報局（下稱軍情局）申請求償涉訟，遂於95年10月13
    日向國防部參謀本部申請解除其擔任營救大陸被俘人員任務
    相關案卷之機密等級，因不服該部於受理申請後逾期未為處
    理，乃依訴願法第2 條規定向被告提起訴願（期間軍情局曾
    以95年11月10日劍支字第0950006427號函通知原告否准其申
    請），訴願中，被告於96年1 月3 日以選道字第0960000159
    號函（下稱原處分）否准原告所請，被告訴願審議委員會遂
    以應作為機關於訴願決定作成前已依職權作成否准處分為由
    ，依訴願法第82條第2 項規定，以訴願無理由駁回之。原告
    不服，提起行政訴訟，訴請判決：(一)訴願決定及原處分均撤
    銷。(二)被告應作成將「原告墊支聘請律師收據」、「原告墊
    支機票乙紙」、「原告親筆收據」（下稱申請解密內容A-C
    ）、「原告親筆簽署訪談費收據」、「原告親筆簽署訪談同
    意書」、「原告親筆陳述內容」（下稱申請解密內容D-F ，
    與上揭A-C 統稱系爭機密）解除機密之行政處分。案經本院
    96年8 月14日96年度訴字第907 號判決駁回原告之訴，原告
    提起上訴，最高行政法院以98年度判字第975 號判決將本院
    前開判決廢棄，發回本院更為審理。
四、本院查：
    (一)按「本法所稱國家機密，指為確保國家安全或利益而有保
      密之必要，對政府機關持有或保管之資訊，經依本法核定
      機密等級者。」、「國家機密等級區分如下：……三、機
      密適用於洩漏後足以使國家安全或利益遭受損害之事項。
      」、「國家機密之核定權責如下：一、絕對機密由下列人
      員親自核定：(一)總統、行政院院長或經其授權之部會級首
      長。(二)戰時，編階中將以上各級部隊主官或主管及部長授
      權之相關人員。二、極機密由下列人員親自核定：(一)前款
      所列之人員或經其授權之主管人員。(二)立法院、司法院、
      考試院及監察院院長。(三)國家安全會議秘書長、國家安全
      局局長。(四)國防部部長、外交部部長、行政院大陸委員會
      主任委員或經其授權之主管人員。(五)戰時，編階少將以上
      各級部隊主官或主管及部長授權之相關人員。三、機密由
      下列人員親自核定：(一)前二款所列之人員或經其授權之主
      管人員。(二)中央各院之部會及同等級之行、處、局、署等
      機關首長。(三)駐外機關首長；無駐外機關首長者，經其上
      級機關授權之主管人員。(四)戰時，編階中校以上各級部隊
      主官或主管及部長授權之相關人員。」、「國家機密等級
      核定後，原核定機關或其上級機關有核定權責人員得依職
      權或依申請，就實際狀況適時註銷、解除機密或變更其等
      級，並通知有關機關。」分別為國家機密保護法第2 條、
      第4 條第3 款、第7 條第1 項、第10條第1 項所明定。又
      同法施行細則第10條第2 項規定：「本法第7 條第1 項第
      2 款第1 目、第4 目及第3 款第1 目、第3 目所定主管人
      員，為本機關所屬幕僚主管、機關首長及編階中將以上之
      部隊主管。」；另「國防部國防機密資訊審認作業要點」
      第肆點第2 項規定：「……二、機密等級核定權責：為嚴
      謹國防機密資訊等級核定，避免浮濫、標準不一，依本法
      第7 條及其施行細則第10條之規定，訂定國防機密資訊等
      級核定權責如下（如附表）：……(三)機密……2.平時：依
      本法第7 條第1 項第1 、2 、3 款規定，部長授權國防部
      所屬各單位簡任十一職等或編階少將以上主官（管）；『
      軍事機密』及『國防機密』之核定權責亦同。」經核上開
      作業要點係主管機關國防部基於職權，依據國家機密保護
      法及其施行細則等相關規定所訂定具有細節性之行政規則
      ，為法律必要之補充，未對人民權利之行使增加法律所無
      之限制，亦未逾越母法之限度，自可加以適用。依據上開
      規定，國防機密之核定應由國防部部長或經其授權之主管
      人員親自為之，機密等級核定後，應由原核定機關或其上
      級機關有核定權責人員依職權或依申請解除之；而所謂之
      主管人員，指本機關所屬幕僚主管、機關首長及編階中將
      以上之部隊主管。
    (二)本件原告申請解密資料，因涉失事人員之營救事項，且載
      有我國派赴秘密地區從事特種情報工作人員相關之人事作
      為，屬涉及情報組織及有關情報人員與情報協助人員身分
      之資訊。其中申請解密內容A-C 係軍情局「○○○建撤案
      」檔案之一部，該案於82年9 月17日簽奉當時軍情局局長
      胡家麒中將核可，並核定為「機密」等級，嗣因國家機密
      保護法於92年間制訂並於同年10月1 日施行，軍情局遂依
      該法第39條「本法施行前，依其他法令核定之國家機密，
      應於本法施行後2 年內，依本法重新核定……」之規定，
      於93年間辦理相關情戰專案之審認核定作業，94年間報請
      局長余連發中將核可，並核定機密等級「機密；國家機密
      亦屬軍事機密，永久保密」；至於原告申請解密內容D- F
      則係軍情局「○○○○」檔案之一部，該等文件於92年間
      簽奉當時軍情局局長薛石民中將核可，並核定「機密」等
      級，國家機密保護法施行後，該等案卷於93年11月間由軍
      情局少將副局長鄧長榮核定「機密；國家機密亦屬軍事機
      密，保密至103 年11月22日後解密」等情，已據被告提出
      軍情局歷次核定機密簽呈影本在卷可稽，為可確認之事實
      。
    (三)又系爭機密雖係由軍情局核定，惟依前引國家機密保護法
      第10條規定，有權解除機密之機關並不以原核定之軍情局
      為限，其上級機關有核定權責人員亦得職權或依申請解除
      之。而依國防部組織法第6 條規定：「國防部設參謀本部
      ，為部長之軍令幕僚及三軍聯合作戰指揮機構……其組織
      以法律定之。」、國防部參謀本部組織條例第1 條規定：
      「本條例依國防部組織法第6 條規定制定之。」、第5 條
      規定：「本部為遂行軍隊指揮，得設特業機構、執行機構
      與支援機構及部隊；其組織以編組裝備表定之。」；並參
      以軍事情報之蒐集、整備、研析、運用、指導之政策、計
      畫之規劃與督導執行，為國防部參謀本部所設情報參謀次
      長室掌理事項之一，情報參謀次長室並負責督導與管理軍
      情局（國防部參謀本部辦事細則第6 條），足知軍情局乃
      係直屬於國防部參謀本部之特業與執行機關，受國防部參
      謀本部之指揮監督，國防部參謀本部則係國防部所屬幕僚
      機關，受國防部長之指揮監督。準此，系爭機密之解除，
      除原核定之軍情局為有權解除之機關外，軍情局之上級機
      關國防部參謀本部及被告國防部亦為有權解除機密之機關
      ，次予序明。
    (四)本件原告係於95年10月13日向國防部參謀本部提出申請書
      ，主張依據國家機密保護法第10、28、29條及同法施行細
      則第34條規定，請求軍情局之上級機關有核定權責人員依
      其申請解除系爭機密，有原告申請書在卷可查（訴願卷第
      6 、7 頁）；原告以其申請未獲准許，循序提起本件訴訟
      ，除訴請撤銷訴願決定及原處分外，並請求判命被告應作
      成將系爭機密解除機密之行政處分，是本件原告係提起課
      與義務訴訟，自屬無疑。再國防部參謀本部雖就原告申請
      逾期未為處理，然被告既為國防部參謀本部之上級機關，
      復為系爭機密之有權解密機關，則被告以原處分否准原告
      申請，即屬有權決定機關所為之處分，原告以被告為本件
      訴訟請求之對象，其當事人並無不適格之情形。惟本件原
      告原係以國防部參謀本部逾期未處理其申請，依訴願法第
      2 條規定向被告提起訴願，因訴願決定前，被告作成原處
      分否准原告所請，被告訴願審議委員會遂依訴願法第82條
      第2 項規定，以訴願無理由駁回原告訴願等節，亦有原告
      訴願書及被告96年決字第011 號訴願決定書各在卷可憑。
      是上開訴願程序乃係針對原告申請之「應作為機關不作為
      」所為之救濟程序，且係以「應作為機關已作為（行政處
      分）」而認原告訴願之目的已達成，訴願無理由，據以駁
      回原告訴願，因此該訴願程序並非以原處分為審查之對象
      ，非屬原處分之救濟程序，應屬至明，原告如對訴願後被
      告所為原處分有所不服，自應另行提起訴願，茲原告已自
      陳並未就原處分提起訴願（本院卷第188 頁），揆諸首揭
      說明，原告未先經合法訴願程序，即以原處分為撤銷對象
      ，逕自提起本件課與義務訴訟，自屬不備起訴要件，其訴
      難認合法。
五、爰依行政訴訟法第107 條第1 項第10款、第104 條、民事訴
    訟法第95條、第78條，裁定如主文。
中    華    民    國    99    年    9     月    16    日
                    臺北高等行政法院第五庭
                              審判長法  官  黃  清  光
                                    法  官  洪  遠  亮
                                    法  官  程  怡  怡
上為正本係照原本作成。
如不服本裁定，應於送達後10日內向本院提出抗告狀（須按他造
人數附繕本）。
中    華    民    國    99    年    9     月    16    日
                                    書記官  張  正  清

司法院資訊處製作；財團法人民間司法改革基金會備份。
